臺灣臺中地方法院民事判決 
                                        110年度中簡字第2714號
原      告  粘三華
            黃憶婷
共      同
訴訟代理人  林柏劭  律師
被      告  陳文忠

上列當事人間請求損害賠償事件，於民國111年7月6日言詞辯論
終結，本院判決如下：
    主      文
原告之訴駁回。
訴訟費用由原告負擔。
    事實及理由
一、原告主張：
  ⑴原告2人為夫妻，均為潭秀國中之教師，被告則為潭秀國中之
    人事主任(現已調職)。原告乙○○因罹有梅尼爾氏症，於病發
    時會有眩暈、偏頭痛症狀；並有纖維肌痛症，致使全身酸痛
    ，是以於民國108年間請病假，詎於108年11月20日原告乙○○
    委請原告甲○○代為向被告請假時，被告卻多次刁難，並大聲
    喝叱原告甲○○，指責其提出之中國醫藥大學附設醫院之診斷
    證明書不可採，要求原告2人再提出其他醫院之診斷證明書
    ，並稱：「我要函詢衛生署，為何醫生可以這樣開？」，甚
    且譏諷稱：「梅尼爾氏症是時好時壞…如果是一直是如此，
    她也不要活了啦」、「吼…你這張長期這麼好用喔，可以請
    兩百多天喔，驚死人咧」、更語帶詛咒稱：「我怎麼知道你
    『長期』會不會變『永久』？」，此部分業經原告甲○○提出霸凌
    申訴成立（原證3）。被告身為人事主任，原告甲○○則為一
    般教師，雙方具有權力差異，且從行為者觀點觀之，被告對
    於其他教師並非如此態度，顯係有意識、有意圖運用其權力
    ，且持續、不合理的咆哮、辱罵原告甲○○，此正合於霸凌之
    定義。被告長期對原告2人不滿，縱使原告乙○○之請假程序
    未臻完備，被告身為人事主管、具有較高之權力與相關知識
    ，卻多次向原告甲○○咆哮，而此一狀況原告甲○○根本無能力
    加以抵抗，仍須三番兩次低聲下氣向被告請假。
　⑵被告不僅刁難原告乙○○請假，更於其後擅自致電中國醫藥大
    學附設醫院，向醫師、行政人員探詢原告乙○○之病情，經原
    告乙○○之醫師於108年12月間轉告原告乙○○，原告乙○○始知
    悉此情。
　⑶原告乙○○前曾對訴外人提起職場性騷擾事件之申訴，嗣經認
    定不成立後，原告乙○○復於107年6月28日提出申復。然經校
    方針對此一申復做成申復審議決定書後，被告原應將該審議
    決定書以公文函送原告乙○○，詎被告竟僅形式上做成107年7
    月27日潭秀人字第1070003860號函，惟卻未實際寄送予原告
    乙○○。嗣於109年4月間原告乙○○驚覺為何遲遲未收到審議決
    定書，於詢問被告後，被告始做成109年4月22日潭秀人字第
    1090001886號函，補將審議決定書送交予原告，致使原告未
    能即時針對申復審議決定書蒐集證據及向臺中市教師申訴評
    議委員會提出申訴。
  ⑷上開⑴所述被告於辦公室咆哮、霸凌原告甲○○，而當時甚至還
    有學生在場，致使原告甲○○感到受挫、羞辱、被孤立及受傷
    ，進而折損自信，並帶來沈重之身心壓力，更因壓力而回流
    性食道炎、胃潰瘍、胸悶、失眠。此一傷害一直在原告甲○○
    腦中揮之不去，令其心神不寧、注意力無法集中，情緒緊張
    起伏。同事間亦不明究裡、議論紛紛，令原告甲○○產生社交
    恐懼，產生悲觀思維與高度渴求關懷心理，甚至懷疑人生，
    已侵害原告甲○○之健康權。爰依民法第184條第1項前段請求
    被告賠償精神慰撫金新台幣（下同）10萬元。上開(2)(3)所
    述，被告刁難原告乙○○之請假、違法蒐集乙○○之個人資料、
    遲誤通知乙○○性騷擾事件之審議決定，侵害原告乙○○請假權
    利、隱私權、及救濟程序權，致使原告乙○○身心靈俱疲，時
    常覺得喉嚨被掐住，病情加劇，更無法重返職場，甚至因巨
    大壓力而萌生輕生念頭，只能靠著意志力對教學熱情苦苦支
    撐。另因被告遲誤告知審議結果，亦使原告乙○○救濟之途倍
    添艱辛，使其耗盡心神，頻添苦惱。爰依個人資料保護法第
    29條第1項、民法第184條第1項前段、第2項請求被告賠償精
    神慰撫金10萬元。
  ⑸訴之聲明：被告應給付原告二人各10萬元暨均自起訴狀繕本
    送達之翌日起至清償日止，按週年利率5%計算之利息。
二、被告之抗辯：
　⑴原告甲○○於109年1月15日當日上午8時至下午14時不假未到校
    ，學校依法予以曠職登記，致當年度教師考績獎金全無，及
    原告乙○○申請延長病假未合法定要件，致當年度薪津追繳二
    十餘萬，原告二人心有未甘。被告於潭秀國中服務任職三年
    六個月，期間函覆有關民眾陳情、申訴、申復、再申訴等案
    計40餘起，其中涉及原告二人達20餘起，且尚有原告二人於
    校園內刻意尋釁滋事，惡意偷錄同仁對話濫訴濫告，原告甲
    ○○冒名誣告同仁等惡質行徑，讓學校窮於應付。
  ⑵另原告甲○○提出霸凌案調查結果部分成立乙節，業由被告依
    行政救濟程序於110年11月1日向公務人員保障培訓委員會提
    起再申訴案，案經111年3月1日公申決字第6號再申訴決定書
    決定：臺中市立潭秀國民中學對再申訴人所為成立職場霸凌
    之管理措施部分及申訴函復均撤銷，由服務機關另為適法之
    處理。嗣經潭秀國中111年5月12日潭秀人字第1110001522號
    函復：有關該校原成立職場霸凌之管理措施，經重新審理調
    查，認職場霸凌事件不成立（卷第181頁至223頁）。
  ⑶而潭秀國中函詢醫療院所之治療期程，係原告乙○○就診醫療
    院所開立之診斷醫囑休養期限，並未具體明確敘明應休養期
    間，且原告乙○○於延長病假期間，竟於四、五月間兩度回學
    校體育組探班，並與原告甲○○泡茶、聊天，由於涉及公法上
    延長病假之核給及公法上俸給權之核支，是以學校據此函詢
    醫療院所明確之治療期程，以為核假之準據，而中國醫藥學
    院附設醫院及榮民總醫院之醫囑均稱長期休養係指長期門診
    追蹤治療並非長期休假。　
  ⑷又關於性騷擾事件救濟乙案，潭秀國中109年4月22日以潭秀
    人字第1090001886號函檢附「本校工作場所性騷擾事件0000
    000號案申復審議決定書」，以雙掛號收取回執方式重予函
    復原告乙○○，教示文字並敘明救濟期限自該文到達次日起30
    日內得依性別工作平等法及教師法規定，向台中市教師申訴
    評議委員會提起申訴，業經原告乙○○先後向台中市教師申訴
    評議委員會及教育部中央教師申訴評議委員分別提起申訴及
    再申訴，惟均遭駁回。
  ⑸原告2人似應以潭秀國中為訴訟對象，方屬當事人適格，被告
    並未造成原告二人精神上之損害可言。是本件原告二人之請
    求自無理由等語為辯。
　⑹答辯聲明：原告之訴駁回。
三、法院之判斷：
(一)按實體法上之規範可區分為二大類，其一為基本規範或請求
    權規範，另一則為對立規範。凡能於當事人間發生一定之權
    利者，即為基本規範，亦即權利發生規範（或權利根據規範
    ）；而對立規範則包括①權利障礙規範（或稱權利妨害規範
    ）（即指權利成立之初妨礙其權利之效果之規定，如民法第
    71條、第72條、第87條等）。②權利消滅規範（即指實體法
    上使已發生權利歸於消滅之相關規定，如民法第309條、第3
    10條、第334條清償、免除等）。③權利排除規範（或稱權利
    受制規範）（即指實體法上對於權利人之權利行使，得由
    相對人主張一時阻卻或永久阻卻權利行使之規定，如民法第
    264條、第144條等）。所謂基本規範可理解為實體法上之請
    求權基礎（如民法第767條、第184條、第179 條等），主張
    權利存在之人，應就權利發生之法律要件之該當事實為舉證
    。而於基本規範獲證明後，則主張對立規範存在之人，即負
    有舉證之責任。此即舉證責任之基本原則，學說稱之為特別
    要件分類說（或規範說），此亦為實務上之通說（最高法院
    44年台上字第75號民事判例、69年度台上字第380 號民事判
    決參照），民事訴訟法第277條之規定，亦應本諸上開說明
    以為解釋。準此而論，本件原告甲○○主張(一)⑴之部分侵害
    伊之健康權或其他人權法益；原告乙○○主張上開(一)⑴之部
    分侵害伊之健康權或其他人權法益；原告乙○○主張上開(一)
    ⑵部分違反個人資料保護法29條第1項之規定；上開(一)⑶之
    部分侵害伊之救濟程序之權利，而為本件之主張，既遭被告
    否認。是其應就此權利發生規範（或權利根據規範）存在（
    即成立），負有舉證之責，核先敘明。
(二)次按，因故意或過失，不法侵害他人之權利者，負損害賠償
    責任。故意以背於善良風俗之方法，加損害於他人者亦同。
    違反保護他人之法律，致生損害於他人者，負賠償責任，民
    法第184條第1項前段、後段、第2項，分別定有明文。上開
    民法第184條第1項規定前、後兩段為相異之侵權行為類型。
    關於保護之法益，前段為權利，後段為一般法益。關於主觀
    責任，前者以故意過失為已足，後者則限制須故意以背於善
    良風俗之方法加損害於他人，兩者要件有別，請求權基礎相
    異，訴訟標的自屬不同（最高法院80年度台上字第3760號判
    決要旨參照）。此即民法第184條規定係調和「行為自由」
    和「保護的權益」此兩個基本利益，區別不同的權益的保護
    ，而組成侵權行為責任體系。被侵害者係他人權利時，只要
    加害人具有故意或過失，即應依民法第184條第1項前段負損
    害賠償責任。其被侵害者，非屬權利時，須加害行為係出於
    故意背於善良風俗方法（第184條第1項後段），或違反保護
    他人之法律（第184條第2項）時，被害人始得請求損害賠償
    。易言之，民法第184條第1項前段所保護的，限於權利，不
    及一般財產上之利益（純粹財產上損害、純粹經濟上損失）
    。一般財產上利益僅能依民法第184條第1項後段規定或第2
    項受到保護。立法者所以作此「區別性的權益保護」，係鑒
    於一般財產損害範圍廣泛，難以預估，為避免責任氾濫，特
    嚴格其構成要件，期能兼顧個人行為之自由。本此而論，民
    法第184條第1項前段、後段與同條第2 項所保護之客體，固
    有差別。然上開侵權行為之責任成立要件，可歸納為構成要
    件（即指構成要件該當性，組成因素包括行為、侵害權利或
    法益、造成損害及因果關係）、違法性、及故意或過失（僅
    係於民法第184條第2項情形時係推定過失，請求權人就此勿
    庸舉證而已，另第184條第1項後段須以背於善良風俗之手段
    ），是為侵權行為的三層結構。
(三)再按，依上（二）侵權行為責任原因成立（即債之發生原因
    ）之說明，不論依民法第184條第1項前、後段、第2項為其
    請求權之基礎（即訴訟標的），因果關係均須具備（屬構成
    要件該當性之一，其他要件先暫不論）。而按，相當因果關
    係之判斷，應分為二個階段即「條件關係」及「相當性」，
    條件關係採「若無，則不」的認定檢驗方式，此即我學說所
    謂之「無此行為，必不生此種損害」，即指條件的因果關係
    ，此係一種反證規則，旨在認定「若Ａ不存在，Ｂ仍會發生，
    則Ａ非Ｂ條件」，其功能在於排除與造成某種結果無關之事項
    ，為「事實上因果關係」，係屬因果律之問題，判斷上可依
    必要條件說與充分條件之必要因素說判斷之。判斷此事實上
    因果律，純屬客觀事實之判斷。次就「相當性」而言，係以
    「通常足生此種損害」為判斷基準，而以行為時所在之一切
    事實及行為後一般人預見可能之事實為基礎（最高法院82年
    台上字第2161號判決要旨參照）。此為「法律上之因果關係
    」，係在事實上因果關係成立後，探求被告是否應對原告損
    害負責，在判斷時學說上有合理可預見說、法規目的說及相
    關因果關係說等，惟基本上均認為，被告之行為若增加損害
    發生之危險，在無異常事件介入並中斷被告行為與損害間之
    因果關係歷程時，二者之間即具有（法律上之）因果關係。
    換言之，原告損害若屬被告行為一般事件發展過程中，通常
    、自然發生之結果，被告應可預期損害之發生，即應對原告
    之損害負賠償責任。
(四)經查，原告甲○○主張因被告上開(一)⑴所述於辦公室之咆哮
    、霸凌之行為，致其因壓力而回流性食道炎、胃潰瘍而侵害
    其健康權云云，並提出卷附之診斷證明書為憑(原證6)。姑
    且不論，原告甲○○主張之霸凌行為其後並未成立，查回流性
    食道炎、胃潰瘍之成因複雜多樣，衡之一般生活經驗，難認
    僅為咆哮即可致回流性食道炎、胃潰瘍。是以，縱認(假設
    語氣)原告上開之主張為真實，然被告上開之行為與原告主
    張所受之回流性食道炎、胃潰瘍間，顯未具有相當因果關係
    。更無所謂原告其他人格法益受侵害可言。 
(五)次查，原告乙○○主張因被告上開(一)⑶所述之行為侵害其
　　救濟程序權云云。惟依上開(二)為侵權行為三層結構之說明
    ，民法第184條第1項前段係以之權利為保護客體，而此權利
    係指絕對權，如身體、健康、名譽、自由、所有權等等。
　　原告乙○○所主張救濟程序權其義不明，究何所指，難認係民
    法第184條第1項前段保護之權利已明。
(六)末按，非公務機關違反本法規定，致個人資料遭不法蒐集、
    處理、利用或其他侵害當事人權利者，負損害賠償責任。但
    能證明其無故意或過失者，不在此限。依前項規定請求賠償
    者，適用前條第2項至第6項規定。個人資料保護法第29條，
　　固定有明文。惟查，被告時任潭秀國中之人事主任，依原告
    乙○○之主張，被告為處理伊之請假事宜，而向中國醫藥大學
    附設醫院探詢原告乙○○之病情(即上開(一)⑵所述之行為)，
    實屬其行使職務之行為，何來不法。更無所謂原告乙○○之隱
    私權因之受侵害可言。
四、綜上所述，原告2人依民法第184條第1項前段、第195條第1
    項侵權行為之規定，主張被告應負賠償責任，依上說明，構
    成要件自不充足。被告亦未違反個人資料保護法第29條之規
    定，是本件原告2人之請求，於法即有未合，自無理由，均
    應予駁回。
五、本件損害賠償責任原因既未成立，則損害賠償責任範圍，即
    勿庸予以審酌，併予敘明。
六、據上論結，本件原告之訴為無理由，依民事訴訟法第78條，
    判決如主文。
中　　華　　民　　國　　111 　年　　8 　　月　　 3　　日
                        臺灣臺中地方法院臺中簡易庭
                                  法  官  陳添喜
以上為正本係照原本作成。
如不服本判決，應於送達後20日內，向本院提出上訴狀並表明上
訴理由，如於本判決宣示後送達前提起上訴者，應於判決送達後
20日內補提上訴理由書（須附繕本）。如委任律師提起上訴者，
應一併繳納上訴審裁判費。
中　　華　　民　　國　　111 　年　　8 　　月　　 3　　日

                                  書記官  黃舜民